ACORDAO-COMPLETO-2512107

ACÓRDÃO 4190/2022 ATA 28/2022 - SEGUNDA CÂMARA

VISTOS, relatados e discutidos estes autos de Tomada de Contas Especial instaurada pela Financiadora de Estudos e Projetos (Finep) , em desfavor da Fundação de Apoio à Pesquisa e ao Agronegócio Brasileiro (Fagro) e de Ana Maria Matias de Paula Lima, em razão da omissão no dever de prestar contas financeiras dos recursos do Convênio 3.495/2004 (Siafi 514967) , tendo como partícipes, ainda, a Global Energy and Telecommunication Ltda (GET) , como interveniente e co-financiadora, e a Empresa Brasileira de Pesquisa Agropecuária (Embrapa) , como executora;
ACORDAM os Ministros do Tribunal de Contas da União, reunidos em Sessão da 2ª Câmara, ante as razões expostas pelo Relator, em:
9.1. considerar revel a entidade Fundação de Apoio à Pesquisa e ao Agronegócio Brasileiro, para todos os efeitos, dando-se prosseguimento ao processo, com fulcro no art. 12, § 3º, da Lei 8.443/1992, e excluí-la da presente relação processual;
9.2. acatar as alegações de defesa apresentadas por Ana Maria Matias de Paula Lima;
9.3. julgar regulares com ressalvas as contas de Ana Maria Matias de Paula Lima, nos termos dos artigos 1º, inciso I; 16, inciso II; e 23, inciso II, dando-lhe quitação;
9.4. dar ciência desta deliberação à Financiadora de Estudos e Projetos (Finep) e aos responsáveis, destacando que o seu conteúdo pode ser consultado no endereço www.tcu.gov.br/acordaos.

Tomada de contas especial instaurada pela Financiadora de Estudos e Projetos (Finep), em desfavor da Fundação de Apoio à Pesquisa e ao Agronegócio Brasileiro (Fagro) (CNPJ 04.246.755/0001-21) e da Sra. Ana Maria Matias de Paula Lima (CPF 296.788.031-00), em razão da omissão no dever de prestar contas financeira dos recursos do Convênio 3.495/2004 (Siafi 514967), celebrado entre a Finep e a Fagro, com vigência para o período de 17/12/2004 a 17/10/2010, tendo como partícipes, ainda, a Global Energy and Telecommunication Ltda (GET), como interveniente e co-financiadora, e a Empresa Brasileira de Pesquisa Agropecuária (Embrapa), como executora

Segunda Câmara

Financiadora de Estudos e Projetos.

3. Interessados/Responsáveis:
3.1. Responsáveis: Ana Maria Matias de Paula Lima (XXX.788.031-XX); Fagro - Fundação de Apoio à Pesquisa e ao Agronegócio Brasileiro (04.246.755/0001-21).

13.1. Ministros presentes: Bruno Dantas (Presidente), Augusto Nardes, Aroldo Cedraz (Relator) e Antonio Anastasia.
13.2. Ministros-Substitutos presentes: Marcos Bemquerer Costa e André Luís de Carvalho.

AROLDO CEDRAZ

Adoto como parte deste Relatório a instrução de mérito da SecexDesen à peça 49, cujo encaminhamento contou com a anuência do corpo dirigente daquela unidade (peças 50-51) : 
"INTRODUÇÃO
Cuidam os autos de tomada de contas especial instaurada pela Financiadora de Estudos e Projetos (Finep) , em desfavor da Fundação de Apoio à Pesquisa e ao Agronegócio Brasileiro (Fagro) (CNPJ 04.246.755/0001-21) e da Sra. Ana Maria Matias de Paula Lima (CPF XXX.788.031-XX) , em razão da omissão no dever de prestar contas financeira dos recursos do Convênio 3.495/2004 (Siafi 514967) , celebrado entre a Finep e a Fagro, com vigência para o período de 17/12/2004 a 17/10/2010, tendo como partícipes, ainda, a Global Energy and Telecommunication Ltda (GET) , como interveniente e co-financiadora, e a Empresa Brasileira de Pesquisa Agropecuária (Embrapa) , como executora (peça 1, p. 98) .
HISTÓRICO
2. O referido convênio entre a Finep e a Fagro foi formalizado em 17/12/2004, tendo como representante legal da Fagro a Sra. Ana Maria Matias de Paula Lima, na qualidade de Diretora Executiva (peça 1, p. 120) . A vigência inicial do convênio era de 24 meses (peça 1, p. 100 e 122) , porém houve quatro prorrogações de prazo, as quais estenderam a vigência até 17/10/2010 (peça 1, p. 280-296) .
3. No dia 30/12/2004, a concedente repassou à convenente os recursos firmados no convênio, em parcela única, no valor de R$ 266.369,84, ordem bancária 2004OB903845 (peça 1, p. 124) . 
4. Em 28/7/2005, a Sra. Ana Maria Matias de Paula Lima encaminhou ofício à Finep com os relatórios de execução física e financeira do convênio, referente ao período de 1º/1/2005 a 30/6/2005 (peça 1, p. 134-140) . 
5. O relatório de execução física referente a esse período foi aprovado pela Finep, não havendo menção ao relatório de execução financeira (peça 1, p. 142) . 
6. Todavia, em 27/1/2006, a Finep informou à Fagro, por e-mail, que não havia sido aprovada a prestação de contas financeira parcial encaminhada, por ausência de assinaturas dos responsáveis (peça 1, p. 186) . Nesse e-mail, a Finep ainda informou à Fagro que a prestação de contas do convênio deveria ser realizada até sessenta dias após o término da vigência do convênio, visto que a liberação dos valores foi feita em parcela única e, portanto, só havia necessidade de prestação de contas final. No dia 19/4/2006, a Finep reforçou a informação de que a prestação de contas deveria ser feita ao final da vigência do convênio por meio de carta a Fagro (peça 1, p. 194) . 
7. Em 13/9/2006, a analista de projetos da Finep emitiu relatório de visita de acompanhamento do projeto, referente à viagem realizada no dia 27/8/2006. A analista concluiu no relatório que a execução do projeto estaria de acordo com o prazo previsto (peça 1, p. 196-202) . Ao relatório, foram anexadas fotos da visita realizada às instalações onde o projeto estava sendo executado (peça 1, p.204- 226) . 
8. Após a elaboração desse relatório de viagem, a Finep prorrogou o prazo do convênio sucessivas vezes, de forma unilateral, apesar de, aparentemente, não haver manifestações do convenente solicitando tais extensões da vigência do ajuste. As prorrogações do convênio foram informadas à Fagro por meio de ofícios datados de 27/10/2006, 1º/11/2007, 23/10/2008 e 10/12/2008 (peça 1, p. 280-296) .
9. Com data de 16/11/2009, a Fagro e a Embrapa apresentaram o Relatório Técnico Final do Projeto (peça 25, p. 50-84) . Todavia, no protocolo de recebimento da Finep consta a data de 3/3/2016 (peça 25, p. 85) .
10. Em 27/1/2011, 102 dias após o término da vigência do convênio, a Finep encaminhou expediente à Fagro informando que não havia recebido a prestação de contas final do convênio, cujo prazo havia se encerrado em 16/12/2010. Além disso, a agência estipulou o prazo de 45 dias para que fosse encaminhada a prestação de contas final e informou sobre as consequências e desdobramentos legais caso não fosse encaminhada a documentação comprobatória solicitada (peça 1, p. 298-300) .
11. Após a correspondência datada de 27/1/2011, a analista da Finep emitiu parecer pela aprovação de prestação de contas técnica final em 11/11/2014, com base na visita técnica realizada em agosto de 2006, tendo sua superior hierárquica emitido também parecer favorável à aprovação da prestação de contas técnica final (peça 1, p. 302- 304) .
12. No dia 15/6/2015, a Finep encaminhou ofícios à Fagro, no endereço constante no termo de convênio, e à Sra. Ana Maria Matias de Paula Lima, informando-os da ausência da prestação de contas do convênio e solicitando que fosse feita a atualização cadastral dos dirigentes da Fagro (peça 1, p. 310-316) . 
13. Em resposta ao expediente de 15/6/2015, a Finep recebeu notificação extrajudicial de escritório de advocacia, datada de 2/7/2015, a qual informava que a Sra. Ana Maria Matias de Paula Lima não respondia pela Fagro desde 6/7/2010 por imposição do Estatuto da Fundação e que havia ação pública onde se pleiteava a liquidação da Fagro (peça 1, p. 320- 324) .
14. Após o recebimento dessa notificação, a Finep, ao longo do segundo semestre de 2015 e dos primeiros meses de 2016, tomou medidas administrativas para diligenciar a situação jurídica da Fagro naquele momento e para saber sobre a viabilidade jurídica da sua atuação administrativa frente a ausência da prestação de contas do convênio (peça 1, p. 326-358) . 
15. Em 21/3/2016 foi instaurada a Tomada de Contas Especial em virtude da omissão no dever de prestar contas do Convênio 3.495/2004, conforme mensagem eletrônica datada de 22/3/2016 (peça 1, p. 360) . Instaurada a TCE, o tomador de contas tomou as medidas legais para identificar e quantificar o dano ao erário, bem como para identificar os responsáveis pelo dano (peça 1, páginas 368 a 462) . 
16. O procurador da Sra. Ana Maria Matias de Paula Lima se pronunciou no processo de tomada de contas especiais, porém, restringiu-se a dizer que a representada não tinha responsabilidade e nem respondia legalmente pela Fagro. Alegou, ainda, que, para haver ressarcimento do que estava sendo imputado, a Finep deveria se habilitar legalmente no processo de liquidação judicial da fundação em curso no Tribunal de Justiça do Distrito Federal e dos Territórios (TJDFT) - autuado sob o número 2011.01.1.231917-2 (peça 1, p. 445-449) . 
17. Em 5/5/2016, após a emissão do relatório do tomador de contas especiais (peça 1, p. 402- 411) e de trâmites administrativos da Finep (peça 1, p. 413- 443 e 451-462) , o processo de TCE foi encaminhado ao Ministério da Transparência, Fiscalização e Controle (CGU) (peça 1, p. 463-470) . 
18. Finalizada a análise da TCE no âmbito da CGU, o Relatório de Auditoria 708/2016, de 17/5/2016 (peça 1, p. 470-472) , o Certificado de Auditoria 708/2016, de 17/5/2016 (peça 1, p. 474) , e o Parecer do Dirigente do Órgão de Controle Interno 708/2016, de 17/5/2016 (peça 1, p. 475) , concluíram pela irregularidade das contas. Na análise da CGU, o processo de Tomada de Contas Especial possui todas as peças jurídicas necessárias e seguiu os trâmites legais adequadamente (peça 1, p. 471-475) . 
19. Em seguida, a TCE foi encaminhada ao então Ministério da Ciência e Tecnologia, Inovações e Comunicações (MCTIC) para o pronunciamento ministerial previsto no art. 52 da Lei 8.443/1992 e posterior envio ao TCU (peça 1, p. 477) . O Ministro de Estado do MCTIC emitiu pronunciamento de ciência do parecer do Controle Interno pela irregularidade das contas da Fagro, sendo a TCE posteriormente encaminhada ao TCU (peça 1, p. 478-482) .
20. Já no âmbito do TCU, na análise inicial do processo (peça 6) , verificou-se que não havia nos autos nenhum documento a título de prestação de contas financeira do convênio, o que ensejou a proposta de citação solidária da Fagro, na pessoa do seu liquidante, Sr. Sérgio Araújo de Amorim, e de sua Diretora Executiva à época dos fatos, Sra. Ana Maria Matias de Paula Lima. 
21. Foram constatados ainda na análise inicial alguns fatos que necessitavam ser esclarecidos para saneamento do processo, os quais ensejaram a realização de diligência junto à Finep. Assim, encaminhou-se o Ofício 0269/2017-TCU/SecexDesenvolvimento (peça 13) , solicitando à Finep a apresentação de esclarecimentos relativos às constatações abaixo relacionadas, acompanhados de informações e de cópias dos documentos que eventualmente suportassem as afirmações e os argumentos expostos:
a)	 sucessivas prorrogações da vigência do convênio realizadas de ofício pela Finep, sem que tenha sido evidenciada sua motivação, indicando os nomes dos responsáveis pela proposição e pela autorização dessas medidas;
b)	 aprovação da prestação de contas final com base apenas no Relatório de Acompanhamento de Visita Técnica, realizado em 27/8/2006, sem referência a qualquer documento que tenha sido enviado pela convenente a título de prestação de contas, conforme Parecer de Prestação de Contas Técnica Final datado de 11/11/2014 e aprovado em 17/11/2014 (peça 1, p. 302-304) , quando o Convênio 3.495/2004 teve sua vigência encerrada efetivamente em 17/10/2010; e
c)	 instauração da Tomada de Contas Especial 002/2016 somente em 21/3/2016, quando haviam se passado mais de cinco anos do término do Convênio 3.495/2004 e da emissão Carta Finep datada de 27/1/2011, por meio da qual foi solicitada a apresentação da prestação de contas final do ajuste.
22. Em resposta à diligência promovida por esta Secretaria, a Finep encaminhou em 4/9/2017 o Ofício PRES/008667/2017 (peça 25) , com as informações e esclarecimentos solicitados.
23. A análise da diligência a Finep foi feita por esta Secretaria (peças 28 a 30) , a qual entendeu não caber a aplicação de multa, não obstante a Finep tivesse infringido as normas que regem os princípios e regras da devida prestação de contas, uma vez que as causas das irregularidades identificadas estavam sendo devidamente tratadas pela instituição, conforme constatado no monitoramento do Acórdão 3643/2011-TCU-Segunda Câmara (TC Processo 022.676/2008-3) .
24. Após as citações, a Sra. Ana Maria Matias de Paula Lima apresentou sua defesa através de seu procurador, Sr. André Soares (OAB/DF 17.915) , acostada no processo nas peças 21 e 24. 
25. Já a Fundação de Apoio à Pesquisa e ao Agronegócio (Fagro) não apresentou sua defesa, tampouco solicitou prorrogação de prazo.
26. Devido à constatação de que a primeira citação da Fagro foi realizada no antigo endereço e ao fato desta se encontrar em liquidação judicial, em respeito ao princípio do formalismo moderado que norteia a tramitação dos processos no TCU, à necessidade de se possibilitar o contraditório e a ampla defesa dos responsáveis e à busca pela verdade material, foram realizadas novas tentativas de citação da Fagro, as quais constam compiladas na peça 42. 
27. Como se constata na peça 42, diante das inúmeras tentativas de citar a Fagro na figura do seu responsável legal, sem sucesso, houve a citação da fundação por meio de edital (peça 35) , não tendo sido apresentada manifestação ou defesa por parte da Fagro.
28. Para melhor entendimento das sucessivas alterações nos liquidantes/administradores judiciais, segue um breve resumo das nomeações:
Tabela 01 - Relação de liquidantes/administradores judiciais Fagro
	Período
	Liquidante/Administrador Judicial
	Localização

	26/9/12 a 27/6/18
	Sérgio Araújo Amorim
	Peça 48, p. 9 e 11

	27/6/18 a 20/8/18
	Luiz Augusto Souza Frões
	Peça 48, p. 9

	20/8/18 a 19/10/18
	Fernando César Guarany
	Peça 48, p. 6

	19/10/18 a 21/11/18
	Renato das Neves Leite
	Peça 48, p. 4

	21/11/18 a 12/12/19
	Hugly Charley Bandeira Bomfim Segundo
	Peça 48, p. 2

	12/12/19 a 25/8/20
	Bruno Teixeira Rodrigues
	Peça 48, p. 14 e 16

	27/1/2021 até o momento
	Luciana Matos Advocacia & Consultoria
	Peça 48, p. 17

29. Na sequência, ao se analisar os novos elementos trazidos aos autos, a instrução de peça 44, propôs que as alegações de defesa da Sra. Ana Maria Matias de Paula Lima fossem acatadas; que a Fagro fosse declarada como revel e que as contas da Fagro fossem julgadas regulares com ressalvas.
30.Todavia, ao se pronunciar sobre o tema, a subunidade entendeu que seria necessária uma reanálise dos presentes autos e, em função de o Auditor de Controle Externo (AUFC) então designado ter tido sua lotação alterada para outra Unidade Técnica do TCU, propôs que o presente processo fosse distribuído para outro AUFC, com o objetivo de uma nova instrução (peça 45) . Essa proposta foi acatada pela Unidade (peça 46) .
31. Assim sendo, passa-se a análise dos argumentos da defesa e nova proposta de encaminhamento.
ANÁLISE
Informações adicionais sobre a delimitação dos responsáveis
32.	Antes de se analisar os argumentos apresentados pela defesa, entende-se pertinente, de maneira resumida e com o objetivo de se obter maior clareza, trazer informações adicionais e complementares em relação a delimitação dos responsáveis arrolados na presente TCE. 
33.	Conforme se extrai do instrumento contratual 0104095900, referente ao Convênio 3.495/2004 (peça 1, p. 98) , devidamente firmado entre as partes; são participes no referido convênio:
a)	 Financiadora de Estudos e Projetos (Finep) , na condição de CONCEDENTE;
b)	 Fundação de Apoio a Pesquisa e ao Agronegócio (Fagro) , na condição de CONVENENTE;
c)	 Global Energy and Telecommunication Ltda (GET) , na condição de INTERVENIENTE/CO-FINANCIADORA;
d)	 Empresa Brasileira de Pesquisa Agropecuária (Embrapa) , na condição de EXECUTORA.
34.	Em relação a Sra. Ana Maria Matias de Paula Lima, informa-se que ela foi considerada como responsável solidária em função da Súmula 286 do TCU; vez que à época devida para a prestação de contas, ela era a responsável legal pela Fagro (peça 1, p. 405) .
35.	Conforme consta no instrumento contratual do convênio (peça 1, p. 102) , é responsabilidade do convenente designar, formalmente, o responsável pela apresentação das prestações de contas. 
36.	Por sua vez, é obrigação do executor, entre outras, cumprir o plano de trabalho de projeto, utilizar os recursos desembolsados pela concedente e pelo interveniente/co-financiador, bem como os rendimentos das aplicações financeiras, exclusivamente na execução do projeto (peça 1, p. 104) .
37.	Cabe registrar que, em 25/9/2012, a Fagro teve a sua liquidação decretada, e, à época, foi designado o Sr. Araújo de Amorim como liquidante (peça 3, p. 2) . Ato contínuo, após essa data, por diversas vezes o liquidante judicial da Fagro foi alterado. A saber: em 19/10/2018 foi nomeado o Sr. Renato das Neves Leite (peça 26) e em 12/2/2019 foi nomeado o Sr. Bruno Teixeira Rodrigues como Administrador Judicial (peça 27) .
38.	Assim sendo, são responsáveis nos presentes autos a Fundação de Apoio a Pesquisa e ao Agronegócio (Fagro) , na condição de convenente e a Sra. Ana Maria Matias de Paula Lima, na condição de responsável solidária.
39.	Na sequência, passa-se a analisar os argumentos apresentados pela defesa.
Alegações de defesa - Ana Maria Matias de Paula Lima
40.	Em agosto de 2017, a Sra. Ana Maria Matias de Paula Lima apresentou, por meio de seu procurador, as alegações de defesa acostadas às peças 21 e 24, as quais se passa a examinar.
41.	A defesa alega, preliminarmente, a nulidade da citação da Fagro na pessoa da Sra. Ana Maria Matias de Paula Lima, que teria sido promovida por meio do Ofício 150/2012. Argumenta que o prazo para o mandato do cargo que ocupava (Diretora Executiva) era de dois anos, permitida a recondução, de acordo com o Estatuto da Fundação, registrado em 6/7/2000 no Cartório do 2º Ofício de Registro de Pessoas Jurídicas do Distrito Federal. 
42.	Informa que em reunião ordinária conjunta dos conselhos curador e fiscal da Fagro, realizada em 11/3/2005, houve a alteração no prazo de permanência nos cargos de gestão da fundação, inclusive, no caso, o de Diretor Executivo. Tal alteração fixou o prazo para quatro anos, sendo permitida a renovação para mais um período equivalente. No trecho da ata destacado na petição, informa que a Sra. Ana Maria Matias de Paula Lima havia estado no cargo nos quatro anos anteriores, tendo-se decido reconduzi-la ao cargo por mais quatro anos, quando então não poderia mais ser reconduzida. 
43.	Alega que essa ata foi devidamente registrada no cartório e que, portanto, a Sra. Ana Maria Matias de Paula Lima não poderia mais representar a Fagro a partir de 6/7/2010, sob pena de infringir atos jurídicos perfeitos. Por fim, solicita, preliminarmente, que a citação seja refeita na figura do atual representante legal, o liquidante judicial. 
44.	Após as alegações preliminares, o representante legal da Sra. Ana Maria aduz que, em meados outubro de 2004, a Fagro foi consultada pela chefia da Embrapa para aplicar recursos financeiros e orçamentários da Finep no valor de R$ 293.000,00 para viabilizar e implantar um programa do Governo Federal para recuperar e desenvolver a "Obtenção de Biocombustíveis a partir de Óleos Vegetais por Processo de Pirólise Catalítica", desde que até o dia 17/12/2004 efetuasse repasse de recursos às instituições consorciadas e operadoras direta do programa. 
45.	Dada a sistemática da gestão de recursos orçamentários e financeiros, a empresa verificou que não teria tempo hábil para aplicar e distribuir o recurso às instituições nacionais consorciadas e atender ao programa, em decorrência dos limites de normas financeiras e orçamentárias e do calendário de fechamento de contas estabelecido pelo Governo Federal. Dessa maneira, alega que a Embrapa fez contato com a Fagro com o objetivo de viabilizar a utilização dos recursos. 
46.	Nessa esteira, alega que, na oportunidade, a Embrapa, por meio da Assessoria Jurídica, formatou um tipo de contratação considerada legal onde a Fagro, por força de contrato, receberia todo o recurso e teria a obrigação de efetuar o repasse do mesmo valor a instituições nacionais, apesar da inexistência de processo licitatório para a escolha da prestadora dos serviços. 
47.	Informa que esta forma de contratação possibilitou a execução do programa pela Fagro que, mediante a prestação de serviços, executou pela rede bancária oficial o repasse de todo o recurso recebido, evitando a sua devolução para União.
48.	Alega então que, com isso, a defendente foi induzida pela assessoria jurídica da Embrapa a assinar o termo do convênio, no qual constavam obrigações que não haviam sido negociadas. Informa ainda que essas alegações são verdadeiras, pois a prestação de contas dos recursos recebidos teria sido apresentada e devidamente aprovada pelo setor de contabilidade da Embrapa, comprovando a inexistência de erro e o pleno êxito da aplicação dos recursos.
49.	A defesa frisa que a Finep por várias vezes aprovou as contas apresentadas e que teve a prestação de contas técnica final aprovada com base na norma N-OPE-038/14.
50.	Alega ainda que, partir das fls. 135 (peça 1) e posteriores, a prestação de contas foi apresentada sem qualquer erro estrutural ou mesmo operacional, já que teria havido a vistoria técnica que aprovou o projeto (fls. 137/138) (peça 1) . 
51.	Registra que a partir dessa contratação, iniciou-se uma infinidade de perseguições processuais e até pessoais contra a Fagro, a defendente e pessoas que atuavam como voluntários com o alegado motivo de que as prestações de contas haviam sido entregues sem assinaturas.
52.	Afirma que a Fagro e a Sra. Ana Maria estiveram por diversas vezes respondendo a Tomadas de Contas Especiais junto ao TCU, indicando que no processo TC Processo 014.790/2009-1 a defendente teve sua defesa acatada pela Corte de Contas. 
53.	O representante legal informa, posteriormente, que houve um período de perseguição por parte da assessoria jurídica da Embrapa, no contexto de convênios e outros instrumentos congêneres celebrados com a Fagro, fato que teria sido declarado extraoficialmente a todas as unidades da empresa pública, e que resultou no registro da convenente como inadimplente e na sua inscrição nos sistemas federais correspondentes, tais como o Siafi, sem que houvesse irregularidades e julgamento dos fatos. 
54.	Consigna que as prestações de contas apresentadas estão em ordem e não se percebe qualquer tipo de desvio de valores ou de finalidade. Segundo a defendente, o recurso financeiro foi recebido e integralmente repassado às instituições do Projeto, tendo sido sua prestação de contas devidamente recebida e quitada pela Finep. 
55.	Conclama que não existe irregularidade em relação aos ativos e passivos financeiros da Fagro, em especial da responsabilidade da contestante, que não houve qualquer prejuízo ao erário, e que ocorreu a decadência do direto de ressarcimento ao aos cofres públicos em relação ao convênio mencionado.
56.	Por fim, requer que o TCU determine à Finep a emissão de laudo de aceite emitido pelo departamento financeiro, que se intime o Ministério Público e o Liquidante Judicial da Fagro para apresentar as prestações de contas e protesta para produção de meios de prova, em especial a prova emprestada, referente ao processo de liquidação judicial da Fagro 2011.01.1.231917-2, em trâmite na 21ª Vara Cível de Brasília.
Análise
57.	Inicialmente cumpre esclarecer que a irregularidade constatada e analisada nessa TCE é a omissão no dever de prestação de contas financeiras referente ao Convênio 3.495/2004. 
58.	Dessa forma, elementos e argumentos que não tenham conexão e relação de causalidade com essa irregularidade, com os responsáveis listados, ou que já tenham sido analisados por outros processos no TCU e não tenham o ímpeto de impactar no julgamento do presente processo, não serão analisados nessa instrução. 
59.	Analisando-se os elementos dos autos, não se encontrou o Ofício 150/2012 referido pela defesa.
60.	A citação da Sra. Ana Maria foi promovida pelo Ofício 267/2017-TCU/SecexDesenvolvimento (peça 11) . Do teor do Ofício 267/2017, observa-se que a Sra. Ana Maria foi citada na condição de responsável solidária e não na condição de responsável legal da Fagro. Tanto o é que no próprio ofício se faz menção ao Sr. Sérgio Amorim, na condição de liquidante da Fagro.
61.	Nessa linha, o ofício 268/2017-TCU-SecexDesenvolvimento (peça 12) , de 31/7/2017, citou a Fagro na pessoa do Sr. Sérgio Araújo de Amorim como liquidante. Assim sendo, a alegação preliminar da defesa que a citação da Sra. Ana Maria seria nula não merece guarida.
62.	Superada a análise da alegação preliminar, passa-se a análise do mérito.
63.	Para melhor compreensão e deslinde do caso em análise, é importante tecer alguns comentários sobre a obrigação de prestar contas por parte da Fagro e seus representantes legais, nos termos do instrumento contratual do Convênio 3.495/2004 (peça 1, p. 98-120) .
64.	Da leitura do conteúdo instrumento contratual, em específico da Cláusula XIII - Prestação de Contas Técnica e Financeira (peça 1, p. 112-114) é possível observar que a prestação de contas abrange dois aspectos: técnico e financeiro.
65.	De forma resumida, enquanto o aspecto técnico se refere a execução do objeto pactuado em si; o aspecto financeiro trata da prestação de contas financeiras, no sentido de demonstrar a boa e regular aplicação dos recursos recebidos. 
66.	Assim sendo, a prestação de contas final deveria contemplar esses dois aspectos.
67.	Ao se analisar a documentação acostada nos autos, é possível verificar no formulário para proposta da TCE, realizada pela Finep (peça 1, p. 33) , que a irregularidade motivadora da presente TCE é a omissão no dever de prestar contas técnicas e/ou financeira. Dessa forma, a ausência de um dos aspectos da prestação de contas, no caso técnico ou financeiro; é motivo suficiente para a proposição de TCE.
68.	Nessa mesma linha de raciocínio, vale transcrever o item III do Relatório do Tomador de Contas da Finep (peça 1, p. 405) :
III - DAS IRREGULARIDADES MOTIVADORES DA TCE
5. O motivo para a instauração da presente Tomada de Contas Especial está sendo a Omissão do dever de prestar contas financeira. Tal impropriedade não foi sanada, mesmo depois das reiteradas solicitações do departamento de prestação de contas, fatos que se encontram demonstrados na documentação constante do processo. (grifo nosso) 
69.	Assim, conforme se observa, o motivo central motivador da presente TCE é a omissão no dever de prestar contas financeiras.
70.	Por outro lado, compulsando os autos, é possível verificar que a prestação de contas técnica foi apresentada pela Fagro e aprovada pela Finep.
71.	Como prova disso, tem-se o Parecer de Prestação de Contas Técnica Final, elaborado pelo Analista Operacional (peça 1, p. 302) , assinado em 11/11/2014 e referendado pela gerência em 17/11/2014 (peça 1, p. 304) .
72.		Essa informação é corroborada no Relatório do Tomador de Contas da Finep, datado de 15/4/2016 (peça 1, p. 404) :
II - DOS PARECERES DAS ÁREAS TÉCNICAS DA CONCEDENTE NAS FASES DE FISCALIZAÇÃO DA EXECUÇÃO DO OBJETO E DE ANÁLISE DA PRESTAÇÃO DE CONTAS
3. O Relatório Técnico Parcial, referente ao período de 01/01/2005 a 30/06/2005, foi protocolado na Finep sob o nº 012.234/05 (fls. 61 a 64) , tendo sido "APROVADO" conforme carta protocolo Finep nº 008.916/05, de 10/08/2005 (fl. 65) . Foi realizada visita de fiscalização técnica em 27/08/2006, tendo sido emitido relatório de acompanhamento técnico às fls. 92 a 133. Conforme pareceres às fls. 145 e 146, a prestação de contas técnica final foi aprovada com base no item 2.2.1 da N-OPE-038/14 (Norma de Encerramento Técnico de Convênios, Termos e Acordos de Cooperação - fls. 147 a 148-v) .  (grifo nosso) 
73.	Diante desses fatos, é possível concluir que a prestação de contas financeira não foi apresentada e que a prestação de contas técnica foi apresentada e aprovada.
74.	Impende registrar que nos documentos que embasam a presente TCE, enviados pela Finep, tais como o Relatório do Tomador de Contas (peça 1, p. 402-410) , foi considerado como dano ao erário o valor total repassado ao convenente acrescido das devidas atualizações.
75.	Todavia, não existem nos autos indícios de tenha ocorrido desvio de função ou que tenha ocorrido malversação dos recursos recebidos. A aprovação, sem ressalvas, da prestação de contas técnicas suporta a tese de que o objeto pactuado foi executado em sua totalidade. 
76.	É o que se extrai do Parecer de Prestações de Contas Técnica Final (peça 1, p. 302) :
Com base no item 2.2.1 da Norma acima mencionada, informo que foi anexado ao dossiê do projeto Relatório de Visita de Acompanhamento de Visita Técnica de Acompanhamento feita em 27/08/2006, no qual constam detalhadamente o desenvolvimento do projeto com fotografias da instituição e da equipe executara. Acrescento, ainda, que na referida visita, foram realizadas reuniões com os parceiros, além de outros eventos que nos permitem atestar a plena execução técnica do que fora pactuado no convênio.  (grifo nosso) 
77.	Como se observa, a própria Finep atestou que o objeto pactuado no convênio foi plenamente executado, o que afastaria a condenação do débito em sua totalidade.
78.	Em situações como a que ora se analisa, na qual não há indícios de dano ao erário, estando comprovados tanto a execução do objeto quanto o nexo causal entre as despesas realizadas e os recursos repassados por força do convênio, a determinação para a devolução dos recursos seria indevida, pois caracterizaria o enriquecimento sem causa da União.
79.	A jurisprudência do TCU é firme no sentido de que nos casos em que o objetivo do convênio, ainda que em desconformidade com o projeto, atinja os benefícios esperados, não caracteriza necessariamente dano ao erário:
A execução de obra em desconformidade com o projeto, mas que atinja os benefícios esperados pelo convênio, embora configure irregularidade, não caracteriza, necessariamente, dano ao erário, a não ser que haja superfaturamento na obra ou que exista comprometimento na funcionalidade do empreendimento. (Acórdão 9803/2017-TCU-Primeira Câmara - Relator Ministro Substituto Augusto Sherman) .
Embora configure irregularidade, considera-se, em caráter excepcional, não haver débito em decorrência de despesas realizadas fora da vigência do convênio, mormente quando relacionadas a seu objeto, em situações em que reste comprovado que o pactuado foi devidamente cumprido. (Acórdão 2307/2017-TCU-Segunda Câmara - Relator Ministro José Mucio Monteiro) 
80.	Tem-se no presente caso, como atenuante, que o objeto foi plenamente executado de acordo com os termos pactuados no convênio. 
81.	Ademais, não constam informações ou indícios que apontem para superfaturamento ou comprometimento na funcionalidade do objeto; motivo pelo qual entende-se que o débito deve ser afastado.
82.	Nesse sentido, em relação a prestação parcial de contas em que o objeto do convênio tenha sido alcançado, a jurisprudência do TCU é unânime no sentido de não existir débito.
83.	Todavia, especificamente em relação a omissão na prestação de contas e seus efeitos, a jurisprudência do TCU não é uníssona.
84.	Em alguns casos o Tribunal tem entendido que a comprovação da execução do objeto do convênio enseja o julgamento pela irregularidade das contas:
A simples omissão no dever de prestar contas, ainda que tenha sido comprovada a regular aplicação dos recursos e que o objeto do convênio tenha sido alcançado, enseja o julgamento pela irregularidade das contas e a aplicação de multa. (Acórdão 4460/2011-TCU-Segunda Câmara - Relator Ministro Raimundo Carreiro) .
A omissão no dever de prestar contas é causa autônoma para o julgamento pela ilegalidade das contas, mesmo que ocorra comprovação posterior de execução integral do objeto do convênio. (Acórdão 4994/2011-TCU-Segunda Câmara - Relator Ministro Augusto Nardes) .
85.	Por outro lado, em julgados mais recentes, o TCU tem adotado o entendimento de que a apresentação de contas perante o órgão concedente, ainda que de modo parcial, elide a tipificação por omissão no dever de prestar contas:
A apresentação da prestação de contas perante o órgão concedente, ainda que de modo incompleto e insatisfatório, elide a tipificação de irregularidade por omissão no dever de prestar contas. (Acórdão 5709/2017-TCU-Primeira Câmara - Relator Ministro Benjamin Zymler) .
Não obstante a ausência da prestação de contas final do convênio, a apresentação de prestações de contas parciais afasta a irregularidade atinente à omissão no dever de prestar contas. (Acórdão 8791/2017-TCU-Primeira Câmara - Relator Ministro Vital do Rêgo) .
86.	No presente caso, considera-se que a omissão na prestação de contas financeira, mas, com a execução completa do objeto está mais alinhada a primeira linha jurisprudencial.
87.	Nessa linha, ainda que o objeto do convênio tenha sido alcançado e que o débito deve ser afastado, entende-se que a omissão inicial no dever de prestar contas financeiras não foi elidida; motivo pelo qual cabe o julgamento pela irregularidade das contas com aplicação de multa.
88.	Adicionalmente, registra-se o longo lapso temporal entre o término do convênio, que ocorreu em 2010, e a instauração e tramitação dessa TCE, que ocorreu em 2016. Destaca-se que desde o fim do convênio até o presente momento em que essa instrução é realizada já se passaram mais de dez anos.
89.	O relatório técnico parcial apresentado pela Fagro foi aprovado em agosto de 2005. Desde então, já se passaram mais de quinze anos.
90.	Tais motivos não são suficientes para anular a presente TCE, mas, é razoável inferir e sobrepesar a dificuldade na produção de provas e obtenção de documentos após esses anos.
91.	Todavia, não há que se falar em prescrição punitiva por parte do TCU. Conforme consta na peça 1, p. 292, o prazo final para a Fagro prestar contas finais era 17/12/2010. Nessa esteira, a Sra. Ana Maria Matias de Paula Lima foi citada por meio do Ofício 0267/2017-TCU-SecexDesenvolvimento, de 31/7/2017 (peça 11) ; constando o aviso de recebimento na peça 18. Em 17/8/2017, consta procuração, em nome da Sra. Ana Maria; o que demonstra a validade da citação (peça 20) .
92.	Assim sendo, apesar do longo período entre o prazo fatal para apresentação das contas finais e a citação do TCU, não se passaram dez anos.
93.	Nesse sentido, vale colacionar o enunciado do Acórdão 1470/2020-TCU-Segunda Câmara - Relatora Ministra Ana Arraes:
Nos casos de não comprovação da regular aplicação de recursos repassados mediante convênios ou instrumentos similares, a data limite para entrega da prestação de contas final assinala o marco inicial da contagem do prazo de prescrição da pretensão punitiva do TCU.
94.	Ademais, conforme a jurisprudência do TCU, as notificações realizadas pelo órgão concedente na fase interna da TCE interrompem a contagem do prazo prescricional para fins de aplicação do TCU:
As notificações válidas realizadas pelo órgão repassador dos recursos federais na fase interna da tomada de contas especial interrompem a contagem do prazo prescricional para fins de aplicação de sanção pelo TCU. (Acórdão 5061/2015-TCU-Segunda Câmara - Relatora Ministra Ana Arraes) .
95.	Por todo o exposto, em face da análise promovida nos documentos apresentados, propõe-se acolher, em parte, as alegações de defesa apresentadas, uma vez que existem evidências suficientes para afastar o débito imputado e não foram apontados indícios de superfaturamento nos valores pagos pelos serviços.
96.	Por outro lado, persiste a constatação da prática de atos com grave infração à norma legal ou regulamentar. No mesmo sentido, não foram apresentadas justificativas plausíveis para a omissão no dever de prestar contas dentro do prazo legal, junto ao órgão concedente. 
97.	Desse modo, embora o débito mereça ser afastado, as referidas contas devem ser julgadas irregulares, conforme art. 209, I e II, §3º e §4º, do Regimento Interno do TCU.
98.	Assim, ainda que a documentação apresentada seja capaz de demonstrar a realização do objeto conveniado, a irregularidade pela omissão permanece.
99.	Diante do exposto propõem-se que em função na omissão no dever de prestar contas financeiras, suas contas sejam julgadas irregulares e lhe seja aplicada a multa do art. 58, inc. I e II, da Lei 8.443/1992, c/c com o art. 268 do Regimento Interno do TCU.
Alegações de Defesa - Fagro
100.	A Fagro não apresentou defesa no processo, mesmo após inúmeras tentativas de citações (peças 12, 32, 35, 36 e 37) . O provável motivo é a constante rotatividade de representantes legais da Fundação, que se encontra em processo de liquidação judicial 0216701-97.2011.8.07.0001, em trâmite na 21ª Vara Cível de Brasília, TJDFT, já julgado no mérito (peça 3) .
101.	Frustradas as comunicações, promoveu-se a citação da Fagro por meio do Edital 1.123-TCU-SEPROC (peças 35 e 38) , publicado no Diário Oficial da União no dia 4/8/2020, fixando o prazo para recolhimento do débito ou apresentação de defesa. Transcorrido o prazo e na ausência de manifestação, a análise do processo segue à revelia da Fagro.
Análise
102.	Como visto na análise da Sra. Ana Maria, no caso em exame, o débito apontado nestes autos restou descaracterizado, haja vista a comprovação da execução do objeto pactuado. 
103.	Destarte, no que tange à pessoa jurídica da entidade beneficiária dos recursos conveniados, não subsiste mais sua responsabilidade nesta tomada de contas especial, dada a inexistência de dano a ser recomposto.
104.	Remanesce nos autos, como irregularidade passível de apenação, a prática de atos de gestão ilegais, os quais são imputáveis apenas à Sra. Ana Maria Matias de Paula Lima, na condição de responsável à época pela condução da entidade beneficiária dos recursos conveniados. 
105.	É esse o entendimento do TCU nesses casos:
Afastado o débito relativo a recursos repassados mediante convênio a entidade privada, mas subsistindo irregularidades, a multa do art. 58 da Lei 8.443/1992 pode ser cominada apenas ao dirigente da entidade, não à pessoa jurídica, uma vez que tal sanção é aplicável a quem pratica atos de gestão. (Acórdão 11224/2015-TCU-Segunda Câmara - Relator Ministro Augusto Nardes) 
A multa decorrente de grave infração a norma legal ou regulamentar (art. 58, inciso II, da Lei 8.443/1992) é inaplicável a pessoa jurídica, uma vez que essa pena requer análise da conduta do agente que praticou o ato tido como irregular. Somente é cabível aplicação de multa a pessoa jurídica quando verificada ocorrência de débito (art. 57 da Lei 8.443/1992) . (Acórdão 6708/2020-TCU-Segunda Câmara - Relator Ministro Augusto Nardes) 
As multas previstas nos incisos do art. 58 da Lei 8.443/1992 são destinadas aos agentes públicos e aos particulares que atuam como gestores de recursos públicos, não sendo cabível sua aplicação a empresas que fornecem cotações de preços, participam de licitações ou contratam com a Administração. (Acórdão 4447/2020-TCU-Segunda Câmara - Relator Ministro Aroldo Cedraz) 
106.	Ou seja, a aplicação da multa do art. 58 da Lei nº 8.443/1992 à pessoa jurídica não é razoável, uma vez que tal sanção é dirigida àqueles que praticam atos de gestão, conforme reconhecido pela jurisprudência deste Tribunal, a exemplo do Acórdão 2861/2018-TCU-Plenário - Relator Ministro Substituto Augusto Sherman e do Acórdão 8859/2019-TCU-Primeira Câmara - Relator Ministro Vital do Rêgo.
107.	Assim sendo, propõem-se a exclusão da Fagro da presente relação processual.
CONCLUSÃO
108.	A presente TCE foi motivada pela omissão no dever de prestar contas financeiras. 
109.	Em suma, a não apresentação da prestação de contas final em sua totalidade, mais especificamente em relação à prestação de contas financeiras configura ato de gestão ilegal e ilegítimo, em afronta às normas legais e regulamentares aplicáveis aos convênios.
110.	Todavia, foram apresentadas as contas técnicas, contas essas que foram recebidas e aprovadas em sua totalidade pela Finep; que atestou a plena execução técnica do que fora pactuado no convênio; fato que descaracteriza a ocorrência do débito. 
111.	Não obstante a opinião pela não ocorrência de débito, entende-se que as irregularidades mencionadas durante a administração dos recursos pela convenente consubstanciam-se na prática de atos com grave infração às normas legais e regulamentares, passíveis de aplicação de multa, conforme prevê o art. 58 da Lei Orgânica do TCU. 
112.	Ademais, embora instado a justificar a omissão no dever de prestar contas, a referida gestora não apresentou justificativas plausíveis para a não apresentação da prestação de contas no prazo legal, o que atrai o julgamento pela irregularidade das contas, conforme art. 209, §4º, do Regimento Interno do TCU. 
113.	Desse modo, as alegações de defesa da responsável devem ser acolhidas apenas em parte, tão somente para afastar o débito, devendo as contas em análise serem julgadas irregulares, condenando a responsável em multa, com fundamento no art. 16, inciso III, alíneas "a" e "b", c/c art. 58, I e II, da Lei 8.443/1992, em razão da omissão no dever de prestar contas e da ocorrência da prática de ato de gestão ilegal e ilegítimo, em infração às normas legais e regulamentares.
114.	Destarte, as presentes contas devem ser julgadas irregulares no que tange à responsabilidade da Sra. Ana Maria Matias de Paula Lima, aplicando-lhe a multa prevista no art. 58, inciso I e II, da Lei 8.443/1992. Quanto à entidade beneficiária dos recursos, Fundação de Apoio à Pesquisa e ao Agronegócio (Fagro) , na ausência de ato de gestão e na inexistência de débito, cabe a sua exclusão da presente relação processual
PROPOSTA DE ENCAMINHAMENTO
115.	Diante do exposto, submetem-se os autos à consideração superior, propondo:
a)	 com fundamento nos arts. 1º, inciso I, 16, inciso III, alíneas "a" e "b", da Lei 8.443/1992 c/c os arts. 19, parágrafo único, e 23, inciso III, da mesma Lei, e com arts. 1º, inciso I, 209, incisos I e II, e §§ 3º e 4º, e 214, inciso III, do Regimento Interno, que sejam julgadas irregulares as contas da Sra. Ana Maria Matias de Paula Lima (CPF XXX.788.031-XX) , diretora executiva da Fundação de Apoio à Pesquisa e ao Agronegócio (Fagro) e signatária do convênio 3.495/2004, em razão da omissão no dever de prestar contas financeiras;
b)	 aplicar à Sra. Ana Maria Matias de Paula Lima (CPF XXX.788.031-XX) a multa prevista no art. 58, I e II, da Lei 8.443/1992 c/c o art. 268, I e II, do Regimento Interno, com a fixação do prazo de quinze dias, a contar da notificação, para comprovar, perante o Tribunal (art. 214, inciso III, alínea "a", do Regimento Interno) , o recolhimento da dívida aos cofres do Tesouro Nacional, atualizada monetariamente desde a data do acórdão que vier a ser proferido até a do efetivo recolhimento, se for paga após o vencimento, na forma da legislação em vigor;
c)	 excluir da presente relação processual a entidade Fundação de Apoio à Pesquisa e ao Agronegócio (Fagro) (CNPJ 04.246.755/0001-21) ;
d)	 informar à Financiadora de Estudos e Projetos (Finep) e aos responsáveis do acórdão que vier a ser proferido, destacando que o seu conteúdo pode ser consultado no endereço www.tcu.gov.br/acordaos."
2.	O representante do Ministério Público que atua junto ao TCU (MPTCU) divergiu da proposta da unidade, no sentido da regularidade com ressalva das contas de Ana Maria Matias de Paula Lima, nos seguintes termos (peça 55) :
"Em exame tomada de contas especial instaurada pela Financiadora de Estudos e Projetos - Finep, em desfavor da Fundação de Apoio à Pesquisa e ao Agronegócio Brasileiro - Fagro e da Sra. Ana Maria Matias de Paula Lima, em razão da omissão no dever de prestar contas dos recursos do Convênio 3.495/2004, que contou com a participação da Global Energy and Telecommunication Ltda., na condição de interveniente e co-financiadora, e da Empresa Brasileira de Pesquisa Agropecuária (Embrapa) , na condição de executora (peça 1, fls. 98) .
No âmbito dessa Corte, a responsável Ana Maria Matias de Paula Lima, regularmente citada, apresentou suas alegações de defesa às peças 21 a 24. Já a fundação manteve-se silente.
A unidade técnica, de início, propôs o acolhimento das alegações de defesa da Sra. Ana Maria Matias e a regularidade com ressalva das contas da Fagro (peça 44) . Após nova análise (peça 49) , a Secex Desenvolvimento concluiu que as contas da ex-gestora deveriam ser julgadas irregulares (por omissão no dever de prestar contas) e que a Fagro deveria ser excluída da relação processual. 
À vista dos elementos contidos nos autos, pedimos vênia para divergir do último encaminhamento proposto no que se refere às contas da Sra. Ana Maria Matias de Paula Lima.
A nosso ver, a omissão da ex-gestora não restou devidamente configurada.
O prazo inicial para o encaminhamento da prestação de contas era 15/2/2007 (peça 1, fls. 194) . A Finep estendeu sucessivamente este prazo até 17/12/2010 (peça 1, fls. 280/296) . A primeira notificação sobre a omissão no dever de prestar contas ocorreu em 27/1/2011 (peça 1, fls.298/300) . De acordo com as alegações de defesa (peça 21) , a responsável teria se afastado da fundação antes dessa data, já que, por força de normativo da convenente, o mandato não poderia ultrapassar 6/7/2010. Tal alegação é parcialmente ratificada pelos documentos juntados à peça 21 (fls. 12/77) . A redação original do Estatuto da Fagro foi trazida aos autos, mas não a sua alteração que teria sido realizada em 2005 (menção na peça de defesa) . De toda forma, a alegação não nos parece inverossímil. 
O teor da redação original do estatuto já impunha limitação de prazo para o exercício de cargo na diretoria da entidade. Além disso, o histórico de atuação da responsável no convênio (com manifestações que demonstram zelo na gestão do ajuste) indica que dificilmente ela seria omissa à época da prestação de contas. Ao que parece, a Sra. Ana Maria Matias só não respondeu à concedente porque o ofício de notificação foi enviado para a fundação (peça 1, fls.298/300) em uma data em que ela já estava afastada da entidade. É certo que a ex-gestora deveria ter trazido aos autos todos os elementos necessários à comprovação de suas alegações, no entanto, essa falha deve ser sopesada ante a constatação de inconsistências relevantes na fase interna da TCE. 
 Em 11/11/2014, a Finep, amparada nos resultados de uma visita técnica realizada em agosto de 2006 (ainda durante a execução do convênio) , emitiu parecer pela aprovação da prestação de contas técnica final (peça 1, fls. 302/304) . Depois disso, quase sete anos após o fim de vigência do ajuste, já em 15/6/2015, o órgão encaminhou ofícios à Fagro e à Sra. Ana Maria Matias informando a ausência da prestação de contas do convênio e solicitando a atualização cadastral dos dirigentes (peça 1, fls. 310/316) . Perguntamo-nos como é possível aprovar uma prestação de contas e depois notificar os responsáveis de que ela não foi realizada? Essa é uma das inconsistências que nos levam à hipótese de que as contas finais podem ter sido prestadas (pela convenente ou pela executora) . Outra delas é a informação encaminhada à Embrapa (executora do convênio) em 18/3/2016 de que o relatório final das contas teria sido aprovado (peça 25, fl. 90) . 
Nesse sentido, considerando os custos de eventuais medidas de saneamento vis-à-vis os benefícios esperados, manifestamo-nos, em homenagem à boa-fé processual, à razoabilidade e à economicidade, pela procedência das alegações de defesa da Sra. Ana Maria Matias de Paula Lima e pela regularidade com ressalva de suas contas."
	É o Relatório.

Evans Guimaraes de Mattos Ramos (14.133-E/OAB-DF) e Andre Soares (17915/OAB-DF), representando Ana Maria Matias de Paula Lima; Inacio Pal Lins Neto (39.603/OAB-DF), Luciana Matos Pereira Sanchez (24.360/OAB-DF) e outros, representando Fagro - Fundação de Apoio à Pesquisa e ao Agronegócio Brasileiro.

Procurador Marinus Eduardo De Vries Marsico.

TOMADA DE CONTAS ESPECIAL. CONVÊNIO. APROVAÇÃO DA PRESTAÇÃO DE CONTAS SOB O ASPECTO TÉCNICO. OMISSÃO EM RELAÇÃO A QUESTÕES DE ORDEM FINANCEIRA. CITAÇÃO. EXECUÇÃO PLENA DO OBJETO. ATENDIMENTO AOS OBJETIVOS PACTUADOS. AUSÊNCIA DE DANO. INCONSISTÊNCIAS DO TOMADOR DE CONTAS NA FASE INTERNA. EXCLUSÃO DA RELAÇÃO PROCESSUAL DE UM RESPONSÁVEL. ACOLHIMENTO DAS ALEGAÇÕES DE DEFESA DE OUTRO RESPONSÁVEL. OMISSÃO DA PRESTAÇÃO DE CONTAS NÃO CONFIGURADA. CONTAS REGULARES COM RESSALVA. CIÊNCIA.

TOMADA DE CONTAS ESPECIAL (TCE)

Secretaria de Controle Externo do Desenvolvimento Econômico (SecexDesen).

Trata-se de Tomada de Contas Especial instaurada pela Financiadora de Estudos e Projetos (Finep) , em desfavor da Fundação de Apoio à Pesquisa e ao Agronegócio Brasileiro (Fagro) e de Ana Maria Matias de Paula Lima, em razão da omissão no dever de prestar contas financeiras dos recursos do Convênio 3.495/2004 (Siafi 514967) , tendo como partícipes, ainda, a Global Energy and Telecommunication Ltda (GET) , como interveniente e co-financiadora, e a Empresa Brasileira de Pesquisa Agropecuária (Embrapa) , como executora.
2.	O ajuste envolveu o repasse de recursos federais no montante de R$ 266.369,84, repassado em parcela única na data de 30/12/2004, com vigência até 17/10/2010, após sucessivas prorrogações. 
3.	O Relatório do Tomador de Contas Especial 59/2018 (peça 1, p. 402- 411) concluiu ter havido prejuízo ao erário correspondente à totalidade dos recursos repassados, responsabilizando a Fagro e Ana Maria Matias de Paula Lima, em razão da omissão no dever de prestar contas sob o aspecto financeiro, no que foi acompanhado pelas manifestações, no âmbito da CGU, do Certificado de Auditoria (peça 1, p. 474) , do Parecer do Dirigente do Controle Interno (peça 1, p. 475) e também do Pronunciamento Ministerial (peça 1, p. 478-482) .
4.	Na fase externa, a SecexDesen promoveu o saneamento dos autos por meio de diligência à Finep. Ademais, realizou a regular citação, em caráter solidário, de Ana Maria Matias de Paula Lima e da Fagro, na pessoa de seu liquidante (Sérgio Araújo de Amorim) , bem como a redistribuição interna dos autos para nova instrução do feito. 
7.	Ao fim do exame de mérito, a unidade instrutiva opinou pela exclusão da Fagro da relação processual e pela irregularidade das contas de Ana Maria Matias de Paula Lima, sem configuração de dano ao erário, porém com imputação da multa do art. 58, incisos I e II, da Lei Orgânica do TCU, àquela responsável. 
8.	O representante do Parquet de Contas discordou da proposta alvitrada pela SecexDesen, defendendo o julgamento pela regularidade com ressalvas das contas de Ana Maria Matias de Paula Lima.
9.	Manifesto-me, desde já, de acordo com as análises e conclusões expostas pela unidade técnica e pelo MPTCU, naquilo que não divergem, incorporando os argumentos e os fundamentos constantes daqueles pareceres às minhas razões de decidir, sem prejuízo de expressar minha concordância com a proposta do Parquet em relação à Ana Maria Matias de Paula Lima.
10.	Como bem apresentado no Relatório precedente, não se discute a execução do convênio em questão, cujo objeto foi plena e satisfatoriamente cumprido, como afirmou a própria Finep. Não existem nos autos indícios de que tenha ocorrido desvio de função ou que tenha ocorrido malversação dos recursos recebidos, de modo que a aprovação, sem ressalvas, da prestação de contas técnicas, suporta a tese de que o objeto pactuado foi executado em sua totalidade.
11.	Em situações como a que ora se analisa, a determinação para a devolução dos recursos seria indevida, pois caracterizaria o enriquecimento sem causa da União. Segundo a jurisprudência desta Corte, nos casos onde o objetivo do convênio, ainda que em desconformidade com o projeto, atinja os benefícios esperados, não resta caracterizado, necessariamente, dano ao erário (Acórdão 9803/2017-TCU-Primeira Câmara, rel. min. subst. Augusto Sherman e 2.307/2017 - 2ª Câmara, rel. min. José Mucio Monteiro) .
12.	Neste caso, portanto, ao considerar a plena execução do objeto em pertinência com os objetivos pretendidos e a ausência de indícios que apontem para superfaturamento ou comprometimento na funcionalidade do objeto, penso que o débito deve ser afastado.
13.	Restaria indagar se remanesceria a responsabilidade pela omissão do dever de prestar contas de alguns requisitos financeiros que não teriam sido cumpridos. 
14.	Nesse ponto, alinho-me ao parecer do MPTCU pelo acatamento da defesa de Ana Maria Matias de Paula Lima, isentando-a de responsabilidade, pelas razões que passo a expor, de forma sintética.
15.	Primeiro, porque a responsável foi afastada da fundação antes da data final para prestação de contas (17/12/2010) , já que, por força de normativo da convenente, o seu mandato não poderia ultrapassar 6/7/2010. Embora a alteração estatutária de 2005 que promoveu a referida limitação temporal da mandatária não conste dos autos, não me parece inverossímil tal alegação. 
16.	Além disso, o histórico de atuação da responsável no convênio, com manifestações que demonstram zelo na gestão do ajuste, indica que dificilmente ela seria omissa à época da prestação de contas. Ao que parece, ela só não respondeu à concedente porque o ofício de notificação foi enviado para a fundação em uma data em que ela já estava afastada da entidade.
17.	Como pontuou de forma precisa o MPTCU, também não se pode olvidar a constatação de inconsistências relevantes na fase interna da TCE, que militam em favor de Ana Maria Matias de Paula Lima, as quais, inclusive, foram objeto de diligência por parte do TCU. A Finep emitiu parecer pela aprovação da prestação de contas sob o aspecto técnico somente após quatro anos do término da vigência do convênio e quase sete anos depois desse mesmo marco temporal o órgão encaminhou ofícios à Fagro e àquela responsável, informando da ausência da prestação de contas do convênio e solicitando a atualização cadastral dos dirigentes. 
18.	Ou seja, mesmo após aprovar uma prestação de contas, a Finep notificou os responsáveis de que ela não teria sido apresentada. Essa é uma das inconsistências que demonstram a real possibilidade de que as contas finais podem ter sido prestadas (pela convenente ou pela executora) , além da informação encaminhada à Embrapa (executora do convênio) , em 18/3/2016, de que o relatório final das contas teria sido aprovado.
19.	Soma-se a isso a jurisprudência mais recente do TCU de que a apresentação da prestação de contas perante o órgão concedente, ainda que de modo incompleto e insatisfatório, elide a tipificação de irregularidade por omissão no dever de prestar contas (Acórdão 5709/2017-TCU-Primeira Câmara, rel. min. Benjamin Zymler e 8.791/2017 - 1ª Câmara, rel. min. Vital do Rêgo) .
20.	Na linha do que defende o MPTCU, o custo de eventual saneamento dos autos seria de longe superior aos benefícios esperados, razão por que, feitas essas considerações precedentes, manifesto-me, em homenagem à boa-fé processual, à razoabilidade e à economicidade, pela procedência das alegações de defesa de Ana Maria Matias de Paula Lima e pela regularidade com ressalva de suas contas.
21.	Em relação à Fagro, não há nada a acrescentar, vez que, desconstituído o dano ao erário, não mais subsiste qualquer responsabilização associada àquela fundação, podendo ser excluída da relação processual.  
	Ante o exposto, VOTO por que seja adotada a deliberação que ora submeto a este Colegiado.
TCU, Sala das Sessões, em 16 de agosto de 2022.
AROLDO CEDRAZ 
Relator